臺灣高等法院刑事判決　　　　　　　100年度交上易字第252號
上　訴　人
即　被　告　張東榮
上列上訴人因過失傷害案件，不服臺灣板橋地方法院100 年度交
易字第128號，中華民國100年 6月10日所為之第一審判決（起訴
案號：臺灣板橋地方法院檢察署99年度調偵字第1878號），提起
上訴，本院判決如下：
    主  文
原判決撤銷。
張東榮犯業務過失傷害罪，處有期徒刑陸月，如易科罰金，以新
臺幣壹仟元折算壹日。
    事  實
一、緣張東榮自民國69、70年間起，即以駕駛小貨車送貨為業，
    為從事駕駛業務之人，於98年間，駕駛營業小貨車為警攔查
    ，經測試檢定其呼氣酒精濃度達每公升1.02毫克，其原領有
    之職業大貨車駕駛執照因而被吊扣中（該案並經臺灣板橋地
    方法院以98年度交簡字第2410號簡易判決判處罰金新臺幣〈
    下同〉8 萬元確定）。詎張東榮於駕駛執照被吊扣期間之99
    年6 月19日上午某時，受真實姓名年籍不詳、綽號「姜仔」
    之成年男子之指示，本於從事以反覆同種類之行為為目的之
    社會活動，無照駕駛向外甥女林靜姿借來的車號1828─YM號
    自小貨車，前往臺北縣樹林市（現改制為新北市樹林區，下
    同）武林工業區某處，收載布匹貨品一批，擬運送至桃園縣
    蘆竹鄉某處交貨。嗣於同日上午11時許，張東榮駕駛上開自
    小貨車，行經臺北縣樹林市○○街○段87號前，本應注意汽
    車行駛時，駕駛人應注意車前狀況，並隨時採取必要之安全
    措施，而依當時天候晴、日間自然光線、現場市區道路○○
    ○路面、乾燥無缺陷、亦無障礙物、視距良好等一切狀況，
    並無不能注意情事，竟疏未注意車前狀況，未能及時發現適
    有違規穿越道路之行人陳彩雲，其車頭處迎面猛烈撞擊陳彩
    雲，致陳彩雲受有左側多處肋骨、左側恥骨環、左側跟骨骨
    折，左肺、右踝及右腳挫傷，頭部創傷合併頭皮血腫，左股
    骨大轉子線性骨折等傷害。張東榮於肇事後，留在現場等候
    警員到場處理，嗣於有偵查犯罪權限之機關或人員知悉其犯
    罪前，向到場處理之警員承認其為肇事人而自首之，並接受
    裁判。
二、案經陳彩雲訴由臺北縣（現改制為新北市）政府警察局樹林
    分局報告臺灣板橋地方法院檢察署檢察官偵查起訴。
    理  由
壹、程序部分：
    按被告以外之人於審判外之言詞或書面陳述，除法律有規定
    者外，不得作為證據。又被告以外之人於審判外之陳述，雖
    不符合同法第159條之1至第159條之4之規定，但經當事人於
    審判程序同意作為證據，法院審酌該言詞陳述或書面陳述作
    成時之情況，認為適當者，亦得為證據；當事人、代理人或
    辯護人於法院調查證據時，知有第159條第1項不得為證據之
    情形，而未於言詞辯論終結前聲明異議者，視為有前項之同
    意。刑事訴訟法第159條第1項及第159條之5分別定有明文。
    本件檢察官、上訴人即被告張東榮，於言詞辯論終結前，就
    本件卷內被告以外之人於審判外之陳述（包括人證、書證）
    ，於本院審理時均表示不爭執，且同意作為證據，經本院審
    酌該等證據之做成情況，核無違法取證或其他瑕疵，認均適
    為本案認定事實之依據，依刑事訴訟法第159 條之5 規定，
    均有證據能力。
貳、實體部分
一、認定事實所憑之證據及理由：
    訊據被告對於其原領有職業大貨車駕駛執照因酒駕被吊扣，
    又於被吊扣期間，於上開時間、地點，駕駛車號1828─YM號
    自小貨車肇事，致告訴人陳彩雲受有左側多處肋骨、左側恥
    骨環、左側跟骨骨折，左肺、右踝及右腳挫傷，頭部創傷合
    併頭皮血腫，左股骨大轉子線性骨折等傷害，自己確有過失
    等情，固坦承不諱，惟辯稱：我先前雖以駕駛小貨車送貨為
    業，但於一、二年前就沒有繼續做了，當天是我先在公園遇
    到「姜仔」，他要我幫忙載布，我才向林靜姿借車，幫「姜
    仔」載貨，我一時忘記自己目前沒有駕照，我也沒有跟對方
    收錢，且我開的車是自用牌，不是營業牌，應該不算業務，
    且就車禍之發生，係告訴人本身有過失在先，不應全部由我
    負責云云，惟：
（一）經查，被告於其原領有之職業大貨車駕駛執照被吊扣期間
      之99年6 月19日上午11時許，駕駛車號1828-YM 號自小貨
      車，行經臺北縣樹林市○○街○段87號前，因疏未注意車
      前狀況而肇事，致告訴人受有左側多處肋骨、左側恥骨環
      、左側跟骨骨折，左肺、右踝及右腳挫傷，頭部創傷合併
      頭皮血腫，左股骨大轉子線性骨折等傷害等情，業據被告
      於警詢、偵查、原審及本院審理時均坦承不諱，核與證人
      即告訴人陳彩雲於檢察官訊問時證述之被害情節大致相符
      ，復有道路交通事故現場圖、道路交通事故調查報告表(一)
      、(二)、亞東紀念醫院診斷證明書各一份、現場及車損照片
      八張附卷可稽，足認被告之自白確與事實相符。
（二）按汽車行駛時，駕駛人應注意車前狀況，並隨時採取必要
      之安全措施，道路交通安全規則第94條第3 項定有明文。
      被告曾考領職業駕駛執照，對於上開規定不能諉為不知。
      而肇事當時天候晴、日間自然光線、現場市區道路○○○
      路面、乾燥無缺陷、亦無障礙物、視距良好乙節，此觀上
      揭道路交通事故調查報告表(一)及現場照片所示甚明，當無
      不能注意之情事。詎被告竟疏未注意車前狀況，未及時發
      現當時適有違規穿越道路之告訴人，導致其車頭迎面猛烈
      撞擊告訴人，此亦可由上揭車損照片（見偵字卷第15頁、
      第17頁）顯示，被告所駕駛自小貨車之擋風玻璃嚴重龜裂
      可知，其確有過失，至為灼然。
（三）另臺灣省臺北區車輛行車事故鑑定委員會依囑託鑑定本件
      肇事責任，該委員會函覆結果認為：「一行人陳彩雲，未
      行走行人穿越道，違規跨越分向限制線穿越道路行走，為
      肇事主因。二張東榮白天酒後（按：酒駕部分，因測得之
      呼氣酒精濃度僅每公升0.16毫克，業經檢察官為不起訴處
      分在案）‧‧‧且於駕照被吊銷期間，仍違規駕駛自用小
      貨車，未注意車前狀況，為肇事次因。」等情，有該委員
      會於99年 9月20日出具之北縣鑑字第0995180970號函暨檢
      附之臺灣省臺北縣區車輛事故鑑定委員會鑑定意見等件可
      資佐證（見調偵字卷第3頁至第6頁）。則本件告訴人所受
      上開傷勢，與被告之上開過失行為確有相當因果關係乙節
      ，堪以認定。又雖然告訴人當時違規穿越道路，亦有過失
      ，然仍無解免於被告之過失責任，僅屬本院量刑斟酌因素
      及民事過失責任相抵之問題，附此說明。
（四）另按刑法上所謂業務，係指以反覆同種類之行為為目的之
      社會活動而言，至於其報酬之有無，是否以營利為目的，
      均非所問，只須其具有反覆繼續性，即屬之。且一人不以
      一種業務為限。行為人倘以反覆駕駛汽車之行為從事社會
      活動，不論其係駕駛自用或其他種類車輛，亦不問其駕車
      之目的為何，均不失為業務上行為之性質（最高法院81年
      度台上字85號、第1224號、89年度台上字第6774號、96年
      度台上字第1313號判決要旨可資參照）。查，被告供稱其
      自69、70年間起，即以駕駛小貨車送貨為業（見原審卷第
      26頁、第66頁反面），於案發當日上午某時，係受真實姓
      名年籍不詳、綽號「姜仔」之人之指示，駕駛小貨車，前
      往臺北縣樹林市武林工業區某處，收載布匹貨品一批，擬
      運送至桃園縣蘆竹鄉某處交貨（見偵字卷第 4頁，原審卷
      第67頁）；再依現場採證照片所示（見偵字卷第15頁至第
      17頁），被告當時駕駛小貨車所搭載之貨物為整大捆整大
      捆之布匹，顯係由具規模之工廠所生產之製品，委由被告
      運送交貨，且該小貨車設有帆布、鐵架，與一般職業運輸
      業者之工具配備無異，堪認被告當時是基於其社會生活地
      位，從事以反覆同種類之行為為目的之社會活動。徵以被
      告肇事之後，於警詢時亦表示其職業為「貨車司機」，此
      觀警詢筆錄記載甚明（見偵字卷第 3頁），並據證人即當
      時為被告製作筆錄之警員賴常玉於原審審理時結證屬實（
      見原審卷第48頁反面）。據此，被告當時之駕駛行為，既
      係以反覆同種類之行為為目的之社會活動，而為從事駕駛
      業務之人，其對於一定危險之認識能力，較一般人為強，
      故法律上課以較高之注意義務，亦即其避免發生一定危險
      之期待可能性較常人為高，其違反注意義務之可責性，自
      亦較重，已非屬普通過失，應成立刑法上之業務過失至灼
      。至於被告當時是否仍有投保汽車駕駛員職業工會、有無
      其他職業、其當時載貨有無收取報酬等，均非所問。被告
      所辯：我於一、二年前就沒有繼續以小貨車載貨為業，當
      天向林靜姿借車幫忙綽號「姜仔」友人載貨，並沒有賺錢
      云云，因被告始終不願供出「姜仔」之真實姓名以供本院
      傳訊調查，兼衡其供載運布匹配備等車況，難認係屬臨時
      回收資源，自不足採為有利於被告之論據。
（五）綜上所述，本件事證已臻明確，被告上開業務過失傷害之
      犯行洵堪認定，應予依法論科。
二、論罪：
（一）罪名─
      核被告所為，係犯刑法第284條第2項前段之業務過失傷害
      罪；公訴意旨認被告係犯同條第1 項前段之普通過失傷害
      罪嫌云云，容有誤會，惟其基本社會事實同一，爰於踐行
      告知程序後，變更起訴法條。
（二）駕駛執照遭吊扣期間駕駛汽車，加重其刑─
      按汽車駕駛執照為駕駛汽車之許可憑證；駕駛執照吊扣期
      間駕車者，應處汽車駕駛人罰鍰並當場禁止其駕駛及扣留
      其車輛牌照，此觀道路交通安全規則第50條第1項前段及
      道路交通管理處罰條例第21條第1項第7款規定自明，足認
      吊扣駕駛執照期間絕對禁止該駕駛人駕車。倘於駕駛執照
      遭吊扣期間駕駛汽車，疏未注意車前狀況，致生車禍使人
      受傷，所犯過失傷害罪，係無駕駛執照駕車因而致人受傷
      ，應依道路交通管理處罰條例第86條第1 項加重其刑（最
      高法院91年度台上字第5274號判決參照）。查被告於98年
      間，駕駛營業小貨車，為警攔查，經測試檢定其呼氣酒精
      濃度達每公升1.02毫克，其原領有之職業大貨車駕駛執照
      因而被吊扣，該案並經原審法院以98年度交簡字第2410號
      簡易判決判處罰金 8萬元確定乙節，除據被告供承不諱外
      （見偵字卷第 3頁反面），並有舉發通知單影本一紙可資
      佐證（見偵字卷第20頁），詎被告於駕駛執照被吊扣期間
      ，仍執意無照駕車，因而肇事致人受傷，應依道路交通管
      理處罰條例第86條第1項規定加重其刑至二分之一。
（三）自首，減輕其刑─
      又被告於肇事後，留在現場等候警員到場處理，嗣於有偵
      查犯罪權限之機關或人員知悉其犯罪前，向到場處理之警
      員承認其為肇事人而自首之，此有道路交通事故肇事人自
      首情形紀錄表一紙在卷可證，嗣並到案接受裁判，符合自
      首要件，爰依刑法第62條前段規定減輕其刑。被告兼有刑
      之加重及減輕事由，依法先加後減之。
三、撤銷改判理由：
    原審認被告罪證明確，因而論罪科刑，固非無見。惟查：按
    刑事審判之量刑，在於實現分配正義，故法院對有罪被告科
    刑，應符合罪刑相當原則，始罰當其罪，以契合人民法律感
    情，此所以刑法第57條明定科刑時應審酌之一切情狀，尤應
    注意該條所列各款事項，以為科刑輕重之標準。故而，刑事
    被告量刑，為求個案判刑之妥當性，法官裁量權行使，尚非
    得以任意或自由為之，仍應受一般法律原則之拘束，即必須
    符合所適用法律授權之目的，並受法律秩序之理念，法律感
    情及慣例等所規範，倘有故意失出，尤其是違反比例原則、
    平等原則時，自係濫用裁量權而為違法（最高法院97年度台
    上字第5452號判決同此意旨）。本件車禍之發生，告訴人未
    行走行人穿越道，違規跨越分向限制線穿越道路行走，為肇
    事主因，被告白天酒後（按：酒駕部分，因測得之呼氣酒精
    濃度僅每公升0.16毫克，業經檢察官為不起訴處分在案）‧
    ‧‧且於駕照被吊銷期間，仍違規駕駛自小貨車，未注意車
    前狀況，為肇事次因等情，詳如前述，則被告業務過失致告
    訴人受傷等情，雖應責難，惟依告訴人與被告二人之過失比
    例相衡，被告過失情節應較告訴人輕微，原審未慮及此，遽
    量處被告有期徒刑七月，尤嫌過重。被告據此認原審量刑過
    重，尚非全無理由，原判決既有前揭可議之處，自應由本院
    將原判決予以撤銷改判。
四、量刑：
    爰審酌被告不知謹慎駕駛，在白天視線良好之市區道路，竟
    然直接以車頭撞擊告訴人，致告訴人受傷不輕，雖告訴人當
    時違規穿越馬路，亦有過失，惟考量告訴人已逾60歲，衡情
    行動並非迅捷，自當遵守交通規則行走於斑馬線上穿越道路
    （參偵字卷第15頁、16頁之現場照片顯示，車禍地點前、後
    不遠處均有行人穿越道），其未為之，固為本件肇事主因，
    然依當時狀況，倘被告充分注意車前狀況，應不致釀成如此
    嚴重禍事，兼以被告於肇事後，雖承認有過失，但對於其當
    時是否從事駕駛業務乙節，一再避重就輕，且迄今未與告訴
    人成立和解，對於當時指示其駕車送貨者，僅謂是綽號「姜
    仔」之人，其餘資料一概不知，致告訴人求償無門，犯罪後
    之態度非佳等一切情狀，改量處如主文第二項所示之刑並諭
    知易科罰金折算標準，以示懲儆。
、適用之法條：
（一）刑事訴訟法第369條第1項前段、第364條、第299條第1 項
      前段、第300條。
（二）道路交通管理處罰條例第86條第1項，刑法第284條第2 項
      前段、第62條前段、第41條第1項前段，刑法施行法第1條
      之1。
本案經檢察官張熙懷到庭執行職務。
中    華    民    國   100    年    11    月    30    日
            刑事第十四庭  審判長法  官  張惠立
                                法  官  梁耀鑌
                                法  官  遲中慧
以上正本證明與原本無異。
不得上訴。
                                書記官  陳泰寧
中    華    民    國   100    年    11    月    30    日
附錄本案論罪科刑法條全文：
中華民國刑法第284 條
I  因過失傷害人者，處六月以下有期徒刑、拘役或五百元以下
    罰金，致重傷者，處一年以下有期徒刑、拘役或五百元以下
    罰金。
II  從事業務之人，因業務上之過失傷害人者，處一年以下有期
    徒刑、拘役或一千元以下罰金，致重傷者，處三年以下有期
    徒刑、拘役或二元以下罰金。